【裁判字號】    98,勞上易,23
【裁判日期】    981013
【裁判案由】    給付資遣費等
【裁判全文】
臺灣高等法院民事判決                98年度勞上易字第23號
上  訴  人  美佳企業有限公司
法定代理人  乙○○
被  上訴人  甲○○
訴訟代理人  李保祿律師
            鄭錦堂律師
上列當事人間請求給付資遣費事件，上訴人對於中華民國98年1
月15日臺灣板橋地方法院97年度勞訴字第56號第一審判決提起上
訴，本院於98年9月22日言詞辯論終結，判決如下：
    主  文
原判決關於命上訴人給付超過新臺幣肆拾伍萬伍仟伍佰柒拾元本
息部分，及該部分假執行之宣告，暨除確定部分外訴訟費用之裁
判均廢棄。
上開廢棄部分，被上訴人在第一審之訴及其假執行之聲請均駁回
。
其餘上訴駁回。
第一、二審 (除確定部分外)訴訟費用，由上訴人負擔百分之九
十三，餘由被上訴人負擔。
    事實及理由
一、被上訴人起訴主張：
  (一)伊自民國 (下同)90 年1月2日起受雇於上訴人並擔任廠務部
    主管，月薪新臺幣（下同）5萬9,030元。嗣因上訴人有不依
    勞動契約給付報酬及違反勞工法令致有害勞工權益等情事，
    伊依勞動基準法（下稱勞基法）第14條第1項第5款、第6款
    規定，於97年2月18日以存證信函通知上訴人，終止兩造間
    勞動契約。茲就伊得請求之金額共53萬9,293元分述於下：
  1.伊每月實領薪資5萬9,030元，並自94年7月1日適用勞工退休
    金條例（下稱勞退條例）新制，依勞工退休金月提繳工資分
    級表所示，伊每月月提繳薪資為「6萬800元」屬42級，則上
    訴人自94年7月起，每月應提繳金額為3,648元，上訴人僅按
    月提繳1818元、2520元，共提繳6萬8,186元，依勞退條例第
    31條規定，應賠償伊差額4萬8,550元。
  2.上訴人違反勞退條例第14條第1項規定，將應由雇主負擔6%
    提撥款，擅由伊薪水中以「其他扣項」或「固定扣項」扣除
    ，金額不一，自94年7月起至97年2月止，共7萬666元。再以
    上訴人名義提繳金額6萬8,186元，其中巧立名目扣除部分，
    屬上訴人未依規定給付完全薪資，依勞動契約關係請求上訴
    人給付或賠償7萬666元。
  3.上訴人自96年12月起，不依勞動契約給付報酬，於96年12月
    無薪給假40小時，致伊薪資減為4萬9,792元（少9,284元）
    ；97年1月強制無薪給假10天薪資（少1萬9,040元）；97年2
    月強制無薪給假3日，當月薪資少6,105元，共少3萬4,429元
    ，本於勞動契約關係請求給付。
  4.伊於97年2月18日依勞基法第14條第1項第5款、第6款規定終
    止兩造間勞動契約，依勞基法第17條及勞退條例第12條規定
    請求資遣費，自90年1月2日起至94年6月30日止，共4年6個
    月，應給付26萬5,635元；自94年7月1日起至97年2月18日止
    ，共2年7個月又18日，應給付7萬8,706元，共計34萬1,783
    元。
  5.特別休假：伊於93年度有2日未休、94年度有9日未休、95年
    度有7日未休、96年度有3日未休，共21日，以每日1,967元
    計，共4萬1,307元，依勞基法施行細則第24第3款規定，請
    求上訴人給付。
  (二)爰依勞基法、勞退條例規定及兩造間之勞動契約，求為判命
    上訴人應給付伊53萬9,293元，及自起訴狀繕本送達翌日起
    至清償日止，按年息5%計算之利息。原審判命上訴人給付被
    上訴人48萬9,999元本息，並駁回被上訴人其餘之訴，上訴
    人就其敗訴部分，聲明不服，提起上訴 (被上訴人就其敗訴
    部分，未據聲明不服，已告確定)，被上訴人並於本院答辯
    聲明：上訴駁回。
二、上訴人則抗辯：
  (一)被上訴人自90年1月2日起即受僱於伊，每月薪資5萬9,030元
    ，惟被上訴人於97年1月起即陸續有怠惰情事，伊不得已於
    同年月29日將被上訴人職務調整為工程師並自同年2月1日生
    效。未久，伊即接獲被上訴人存證信函要求給付資遣費，而
    於年假後，被上訴人繼續以消極方式工作，完全不聽從指示
    ，伊乃於同年2月14日上午8時開會要求被上訴人配合相關事
    宜，被上訴人仍不願配合，故於同日上午10時再次召開會議
    ，然被上訴人隨於當日下午請假不工作，被上訴人種種舉動
    實已影響其他員工工作情緒，伊不得已再於同年月15日以被
    上訴人有不服從上級指示、工作百般刁難、不合作態度作事
    ；竄改會議紀錄，處心積慮要公司資遣他；造謠生事，煽動
    風潮，故意怠工等情事，違反勞動契約及工作規則第15條第
    1款至第3款，情節重大為由，依勞基法第12條第1項第4款規
    定，自同年月18日終止勞動契約，同日以口頭告知，並張貼
    公告，是以被上訴人請求資遣費部分，應屬無據。又伊所為
    終止意思表示既與被上訴人聲請調解之「勞資爭議事件」有
    異，自不能認資方不得終止。
  (二)倘認被上訴人終止勞動契約有理由，惟原判決關於被上訴人
    請求之金額計算顯有錯誤，分述如下：
  1.關於被上訴人依勞退條例第31條規定請求伊賠償部份:
    被上訴人每月實領5萬9,030元，其中交通津貼600元及眷屬
    津貼2400元，係屬恩惠性給與，並非勞動之對價，非屬工資
    ，無須提撥，故被上訴人每月薪資實為5萬6,030元。依行院
    勞委會所公布勞工退休金月提繳工資分級表所示，月提繳工
    資均係以5萬7,800元計，每月提撥金額為3,468元 (計算式
    ：578,000×0.06＝3,468)，則自94年7月起至97年2月I8日
    止共31.62個月，伊應提繳金額為10萬9,658元，扣除已提繳
    7萬2,302元後尚不足3萬7,356元，並非4萬3,121元。
  2.關於無薪給假及6%退休金提撥由原薪資扣除部分:
    6%退休金提撥由原薪資扣除部分，均係經過全體員工同意，
    被上訴人自不得再請求。
  3.關於被上訴人請求伊給付資遣費部分：
    被上訴人96年8月至97年1月間之薪資分別為36,858元、
    49,792元、59,030元、59,030元、59,030元、59,030元，扣
    除各該月份之交通及眷屬津貼後，被上訴人每月平均工資為
    5萬685元，自90年1月至94年6月30日及94年7月至95年2月18
    日止，應給付與被上訴人之資遣費，分別為22萬8,083元 (
    計算式：50,685×4.5＝228,083)及6萬7,411元 (計算式：
    50,685×1.33＝67,411元)等語。並於本院上訴聲明：1.原
    判決不利於上訴人部分廢棄。2.上開廢棄部分，被上訴人於
    第一審之訴駁回。
三、被上訴人主張其自90年1月2日起受雇於上訴人並擔任廠務部
    主管，月薪5萬9,030元之事實，為上訴人所不爭執 (見原審
    卷第22頁)，堪信為真實。被上訴人又主張因上訴人有不依
    勞動契約給付報酬及違反勞工法令致有害勞工權益等情事，
    乃依勞基法第14條第1項第5款、第6款規定，於97年2月18日
    以存證信函通知上訴人，終止兩造間勞動契約之事實，並提
    出存證信函乙紙、打卡單、勞工保險被保險人投保資料表、
    薪資條、已繳納勞工個人專戶明細資料等件為證 (見原法院
    97年度板勞調字第24號第7頁、原審卷第39頁至第51頁)，上
    訴人則以前詞抗辯。是本件首應審酌者厥為兩造間勞動契約
    之終止，究竟以何造所主張之事由為有理由？經查：
  (一)按雇主不依勞動契約給付工作報酬，勞工得不經預告終止契
    約。勞基法第14條第1項第5款前段定有明文。被上訴人主張
    上訴人自94年7月1日起應依勞退條例第14條規定提繳每月最
    低工資6%部分，詎上訴人竟以「其他扣項」或「固定扣項」
    名義，自其薪資扣除並據以提繳，自94年7月起至97年2月止
    ，共7萬666元乙節，為上訴人所不爭執 (見原審卷第23頁)
    ，上訴人雖辯稱曾經被上訴人同意，惟為被上訴人所否認，
    上訴人就此有利於己之事實，未能舉證證明之，尚難認上訴
    人之抗辯為真實。查勞退條例第14條第1項規定，雇主每月
    負擔之勞工退休金提繳率，不得低於勞工每月工資6%。此一
    規定係要求雇主須於勞雇雙方原議定發給之工資以外，另行
    為勞工提繳不低於每月工資6%的個人專戶退休金，而非將前
    述提繳之數額「內含於勞雇雙方原本已議定之工資」，造成
    工資不完全給付勞工之情事。上訴人將提繳之退休金內含於
    原議定之工資中，已屬違反工資應全額直接給付給勞工之規
    定，被上訴人以上訴人違反勞基法第14條第1項第5款前段「
    雇主不依勞動契約給付工作報酬」為由，終止勞動契約，洵
    屬有據。
  (二)上訴人則主張其於97年2月15日以被上訴人有不服從上級
    命令做事，工作百般刁難，不合作態度作事。竄改會議紀
    錄，處心積慮要公司資遣他。造謠生事，煽動風潮，故意
    怠工對上訴人有不利影響等情，違反勞動契約及工作規則情
    節重大為由，依勞基法第12條第1項第4款規定，公告自97年
    2 月18日起終止兩造間勞動契約，並於當日告知被上訴人等
    語。按勞工違反勞動契約或工作規則，情節重大者，雇主得
    不經預告終止契約，勞基法第12條第1項第4款固有明文。所
    謂重大，參酌雇主為維護企業內部秩序，對於不守紀律之公
    司勞工得以懲處，而懲戒手段中，以懲戒解僱終止勞雇雙方
    之勞動契約關係所導致之後果最為嚴重，當屬憲法保障工作
    權之核心範圍，因此在期待雇主之範圍內，捨解僱而採用對
    勞工權益影響較輕之措施，應符合憲法保障工作權之價值。
    故判斷勞工違反工作規則之程度，應依社會一般通念，依事
    業之性質與需要，判斷該勞工違反勞動契約或工作規則之行
    為，其影響雇主對事業統制權及企業秩序之程度，是否已達
    期待雇主繼續勞動契約甚至僅至預告期間均已不能期待之狀
    況。經查，依證人丙○○於原審到庭證稱：「過完年原告 (
    即被上訴人)上班就怪怪的，我覺得原告不是很專心的工作
    上，經常打電話，這是以前沒有見過的情形，2月12日下午
    老闆有請原告去試樣品，原告裝好後，機器一開機就燒掉了
    ，後來我留下來處理，才發現ＩＣ只有插一半，我的感覺是
    原告可能不專心。2月13日原告就請假。2月14日公司有開會
    ，當時原告也在，老闆要原告繼續將12日要做的樣品做完，
    我通知原告去處理此事，過些時候我去問原告樣品處理好了
    沒？發現原告都沒有處理，我問了他幾次，他很像很為難的
    樣子，後來原告說我不是老闆憑什麼叫他做事情，我與原告
    有爭執，原告說要做請老闆告訴他，後來我們去會議室開會
    ，我跟老闆陳述事情經過，後來我就繼續做自己的事。2月
    15 日開會要將原告開除是因為原告不合作，加上上班時心
    不在焉。所謂不合作、上班時心不在焉是指2月12日及14日
    的事。」 (見原審卷第71頁、第72頁)等語，參以上訴人公
    司97年2月14日及2月15日會議紀錄內容，可知上訴人所稱被
    上訴人不從指揮、不合作，應係指97年2月12日工作未完成
    及同年月14日與證人丙○○發生爭執，縱有違反工作規則之
    情事，核其情節，尚難認定為情節重大，且與上訴人公司工
    作規則第38條所規定免職各款事由有間。另被上訴人於上訴
    人公司97 年2月14日會議紀錄上加註個人意見 (見原審卷第
    29頁)，其既於加註處簽名已示區別，並無所謂竄改會議紀
    錄可言。至上訴人指稱被上訴人造謠生事，煽動風潮，故意
    怠工對公司有不利影響一節，除有上訴人單方製作97年2月
    15日會議紀錄外，並未提出任何證據證明，此部分自難認為
    真正。綜上，上訴人於97年2月15日以被上訴人違反勞基法
    第12條第1項第4款規定，於同年月18日終止系爭勞動契約，
    於法不合，並不生終止效力。
四、兩造間之勞動契約既經被上訴人合法終止，茲就被上訴人請
    求之各項給付審酌如下：
  (一)依勞退條例第31條規定，請求上訴人賠償4萬8,550元部分：
    按雇主每月應負擔之勞工退休金提繳率，不得低於勞工每月
    工資6%。前項月提繳工資分級表，由中央主管機關擬訂，報
    請行政院核定之。雇主未依本條例之規定按月提繳或足額提
    繳勞工退休金，致勞工受有損害者，得向雇主請求損害賠償
    ，勞退條例第14條第1、2項、第31條第1項分別定有明文。
    查被上訴人每月薪資5萬9,030元，依行院勞委會所公布勞工
    退休金月提繳工資分級表所示 (見原審卷第49頁)，月提繳
    工資均係以6萬800元計，則上訴人自94年7月起每月應提繳
    金額為3,648元（60,800×0.06=3,648），自94年7月起至97
    年2月18日止共31.64個月，上訴人應提繳金額為11萬5,423
    元，扣除已提繳7萬2,302元後，尚不足4萬3,121元。上訴人
    雖抗辯被上訴人每月實領5萬9,030元，其中交通津貼600 元
    及眷屬津貼2,400元，係屬恩惠性給與，非屬工資，無須提
    撥云云。惟查，交通及眷屬津貼，核屬為經常性給與，應為
    工資之一部分，上訴人之抗辯，並非可採。從而，被上訴人
    依勞退條例第31條規定，請求上訴人賠償4萬3,121元，為有
    理由，應予准許，逾此部分之請求，則屬無據，應予駁回。
  (二)依勞動契約關係請求上訴人給付短付之薪資7萬666元部分：
    按雇主每月負擔之勞工退休金提繳率，不得低於勞工每月工
    資6%。勞退條例第14條第1項定有明文，此一規定係要求雇
    主須於勞雇雙方原議定發給之工資以外，另行為勞工提繳不
    低於每月工資6%的個人專戶退休金，而非將前述提繳之數額
    「內含於勞雇雙方原本已議定之工資」，造成工資不完全給
    付勞工之情事。查上訴人於勞退條例實施後，將應由雇主負
    擔勞工工資6%之提撥款，逕由被上訴人薪資中以「其他扣項
    」或「固定扣項」名義扣除，並據以繳納，自94年7月起至
    98年2月止，共計7萬666元，此有薪資條在卷可稽 (見原審
    卷第40頁至第48頁)，且為上訴人所不否認，上訴人雖辯稱
    被上訴人同意自94年7月起同意減薪云云，並以證人丁○○
    之證詞為證。惟證人丁○○固於原審到庭證稱：「94年6月
    份有開會說要從薪資裡面扣，有經過大家同意，當時只是開
    會講而已，當時所有的員工都有參加，原告也有參加」等語
    (見原審卷第73頁)。所謂默示之意思表示，係指依表意人之
    舉動或其他情事，足以間接推知其效果意思者而言，若單純
    之沉默，則除有特別情事，依社會觀念可認為一定意思表示
    者外，不得謂為默示之意思表示（最高法院29年上字第762
    號判例意旨參照）。依證人丁○○所陳述開會之過程，僅單
    方由僱主說明，並未經被上訴人及其他員工簽署同意書，或
    有其他足認與會者均同意之情事，核諸上開說明，被上訴人
    參加會議且當場未表明異議，尚難認被上訴人已為默示同意
    之意思表示。上訴人之抗辯，自無可採。從而，被上訴人本
    於勞動契約關係請求上訴人給付短付之薪資7萬666元，為有
    理由，應予准許。
  (三)依勞動契約關係請求上訴人給付自96年12月至97年2月強制
    無薪給假減少給付薪資3萬4,429元部分：
    依證人丁○○於原審到庭證稱：「自90年6月開始因為景氣
    不好，會事先告知員工排休無薪給假。是老闆請我轉告員工
    ，當時並沒有人表示有意見。（原告知道此事嗎？）原告知
    道，90年6月份原告都有上班，因為他是主管，所以薪水都
    是照給。（無薪給假除90年6月有請你轉知，後來還有再講
    嗎？）每月我都會先排休，有時候如果這星期生意不好，我
    就告訴他們禮拜六無薪給假。（原告就無薪給假部分有表示
    過意見嗎？）沒有。（無薪給假是大家統一，還是大家輪流
    ？）看部門，如果那部門比較沒事就排休假。」 (見原審卷
    第73頁至第74頁)等語，參以被上訴人分別於95年12月、96
    年4月之薪資條顯示即有無薪給假之記錄，及自94年7月起之
    薪資條上均有「無薪給假欄」等情 (見原審卷第45頁、第46
    頁、第40頁至第48頁)，應可認兩造間有無薪給假之合意，
    準此，被上訴人本於勞動契約關係請求上訴人給付無薪假薪
    資3萬4,429元，為無理由，不應准許。
  (四)依勞基法第17條及勞退條例第12條規定，請求上訴人給付資
    遣費34萬1,783元部分：
    (1)自90年1月2日起至94年6月30日止，共4年6個月，依勞基
      法第17條規定，上訴人應給付被上訴人相當於4.5個月平
      均工資之資遣費，故此部分上訴人應給付26萬5,635元（
      計算式：59,030×4.5= 265,635）；
    (2)自94年7月1日起至97年2月18日止，共2年7個月又18 日，
      依勞退條例第12條規定，上訴人應給付被上訴人相當於
      1.33 個月（ (2+8/12)/2）平均工資之資遣費，故此部分
      上訴人應給付7萬8,510元（計算式：59,030×1.33=
      78,510，元以下四捨五入，下同）。
    (3)綜上，被上訴人依勞基法第17條及勞退條例第12條規定，
      請求上訴人給付資遣費34萬1,783元，既未逾前述34萬
      4,145元（265,635+78,510=344,145），於法自屬有據，
      應予准許。
  (五)依勞基法施行細則第24第3款規定，請求上訴人給付93年度
    至96年度特別休假工資部分：
    按依兩造工作規則第30條規定：「特別休假申請期間為每年
    3 月1日至12月31日」（見原審卷第90頁背面），此部分乃
    僱主基於業務需要與勞工所為約定，且與勞工法令強制規定
    無違，基於契約自由原則，勞工自應受其拘束。又勞工之特
    別休假應在勞動契約有效期間為之。經查，被上訴人主張其
    尚有93年度至96年度之特別休假尚有21天未休，上訴人應發
    給工資乙節，依上開工作規則之規定，特別休假應於當年度
    申請，被上訴人請求93年度至96年度之特別休假應休未休日
    數之工資，自應由被上訴人就上訴人於各年度不同意其請特
    別休假之利己事實，負舉證之責。此部分既未據被上訴人提
    出任何證據以供本院審酌，自屬非可歸責於上訴人之原因致
    被上訴人未享特別休假，被上訴人應不得請求該段期間特別
    休假工資，即被上訴人此部分請求上訴人給付4萬1,307元，
    為無理由，應予駁回。
五、綜上所述，被上訴人主張依勞基法、勞退條例及兩造勞動契
    約，請求上訴人賠償未依勞退條例之規定按月足額提繳勞工
    退休金之損害4萬3,121元、短付薪資給付7萬666元、資遣費
    34萬1,783元，合計45萬5,570元，及自起訴狀繕本送達之翌
    日即97年5月21日起至清償日止，按年息百分之5計算之利息
    ，為有理由，應予准許。逾此範圍之請求，為無理由，不應
    准許，其假執行之聲請亦失所附麗，應併予駁回。從而，原
    審就上開不應准許部分，所為上訴人敗訴之判決，並為假執
    行之宣告，尚有未洽，上訴論旨指摘原判決此部分不當，求
    予廢棄改判，為有理由。至於上開請求應准許部分，原審為
    上訴人敗訴之判決，核無不合，上訴意旨指摘原判決此部分
    不當，求予廢棄改判，為無理由，應駁回其上訴。
六、本件事證已臻明確，兩造其餘主張與舉證，經審酌核與判決
    結果不生影響，爰不逐一論述，併此敘明。
七、據上論結，本件上訴為一部有理由，一部無理由，依民事訴
    訟法第450條、第449條第1項、第79條，判決如主文。
中    華    民    國    98    年    10    月    13    日
                    勞工法庭
                        審判長法  官  蕭艿菁
                              法  官  周舒雁
                              法  官  陳姿岑
正本係照原本作成。
不得上訴。
中    華    民    國    98    年    10    月    14    日
                              書記官  黃慶霽


司法院資訊處製作；財團法人民間司法改革基金會備份。
